【裁判字號】    97,訴,5285
【裁判日期】    980204
【裁判案由】    確認債權不存在
【裁判全文】
臺灣臺北地方法院民事判決              97年度訴字第5285號
原      告  甲○○
                        8號
被      告  內政部營建署
法定代理人  乙○○
訴訟代理人  陳玉玲律師
上列當事人間請求確認債權不存在事件，本院於民國98年1月7日
言詞辯論終結，判決如下：
    主      文
原告之訴駁回。
訴訟費用由原告負擔。
    事實及理由
一、被告內政部營建署之法定代理人原為林欽榮，嗣於訴訟進行
    中變更為乙○○，並於民國97年10月6日依民事訴訟法第175
    條第2 項之規定具狀聲明承受訴訟，核無不合，應予准許之
    ，合先敘明。又按訴狀送達後，原告不得將原訴變更或追加
    他訴。但擴張或減縮應受判決事項之聲明者，不在此限。民
    事訴訟法第255條第1項第3 款定有明文。查原告起訴請求確
    認被告對原告之補繳利息債權新臺幣（下同）63,321元及違
    約金債權723,895 元不存在。嗣於審理程序中減縮聲明請求
    確認被告對原告之違約金債權723,895 元不存在。核原告所
    為僅減縮應受判決事項之聲明，揆諸上開規定，乃法之所許
    ，併此敘明。
二、原告起訴主張：
  (一)坐落桃園縣大溪鎮○○段內柵小段第100-4地號、面積154平
    方公尺之土地，係原告於85年12月17日以買賣為由登記為所
    有人，同段100-5、面積154平方公尺之土地，則係原告之弟
    王漢榮於同日以買賣為由登記為所有權人，另同段100-6 地
    號、面積107 平方公尺之土地，則係原告與王漢榮於同日以
    買賣為由登記為所有權人，每人權利範圍各1/3 。嗣原告與
    王漢榮為居住需要，欲以前述3 筆土地為基地向主管機關申
    請新建房屋，而為應資金之需求，原告乃以更名前之姓名陳
    漢雄名義，於88年8 月18日與訴外人公務人員住宅及福利委
    員會（公務人員住福會）以臺灣省合作金庫為代理人、臺灣
    省合作金庫西門支庫為複代理人，簽訂中央公教人員購置住
    宅貸款契約書（下稱系爭契約），將上開第100-4、100-6土
    地所有權及其上建號第765 號即門牌號碼桃園縣大溪鎮○○
    路○段36巷2弄64衖6號之房屋（下稱系爭6號房屋）為擔保品
    ，借款新臺幣1,500,000元，約定借期自89年2月2日起至109
    年2月2日止。後於88年10月13日系爭房屋與王漢榮同時興建
    之門牌號碼桃園縣大溪鎮○○路○段36巷2弄64衖8 號房屋（
    下稱系爭8號房屋）取得使用執照，原告乃將系爭6號房屋設
    定1,500,000 元之抵押權予公務人員住福會。而此項中央公
    教人員購買住宅貸款各項業務並於97年1月1日移轉由被告續
    辦。其間因系爭6號房屋與8號房屋之房型、外觀接近，原告
    與王漢榮在分配房屋居住時，一時不察，所以實際上原告係
    使用系爭8號房屋，王漢榮則使用系爭6號房屋，在使用一段
    期間後才發現個人實際使用之房屋與登記之房屋有出入，故
    原告即於89年8月15及93年2月24日與王漢榮交換房地所有權
    。嗣原告欲整合貸款轉貸辦理系爭契約提前清償時，合作金
    庫西門分行表示原告於公教貸款期間交換房地，違反系爭契
    約第9條約定，必須補繳利息差額63,321元及計算至97年4月
    25日之違約金723,895元，合計787,216元，始得核發清償證
    明及塗銷抵押權登記。經向立法委員孫大千陳情，合作金庫
    西門分行亦多次以原告交換擔保品價值相近且迄今仍為公務
    員為由，建請被告准予溯及既往不收取違約金，惟仍遭被告
    否准，經原告申請調處亦無效果。
  (二)按確認法律關係之訴，非原告有即受確認判決之法律上利益
    者，不得提起之。民事訴訟法第247條第1項前段定有明文。
    又所謂即受確認判決之法律上利益，係指因法律關係之存否
    不明確，致原告在私法上之地位有受侵害之危險，而此項危
    險得以對於被告之確認判決除去之者而言。最高法院42年臺
    上字第1031號判例可資參照。原告就系爭違約金事宜曾多次
    與被告協調處理，然被告均主張原告須清償違約金後，始同
    意核發清償證明及同意塗銷抵押權，倘原告不訴請為確認判
    決，將致使原告無法清償剩餘貸款餘額而轉貸，致原告私法
    上地位受到侵害，實有確認利益而得提起本件確認之訴。查
    系爭契約條款係使用於公教貸款，應屬民法第247 條之1第2
    、4款規定之定型化契約條款，而系爭契約第9條約定在貸款
    本息未全部清償前交換擔保品者，應課予違約金之義務，顯
    加重原告之責任，且於擔保品價值接近時，更造成原告之重
    大不利益，有違民法第867 條之規定，故該條有關違約金之
    約定應屬無效而不存在。退步言之，縱認系爭契約第9 條約
    定並非無效，惟系爭6號與8號房屋地點比鄰，面積、建物樓
    層相近，價值應屬相當，故縱使原告與王漢榮交換房地，亦
    無損及被告債權獲償之可能性，且依民法第867 條約定，原
    告交換房地對於被告之抵押權並無影響。又查原告自貸款迄
    今，並無離職且按月均自薪資中扣繳貸款應償還金額，未曾
    遲延還款，而原告與王漢榮交換房地，係為使房地所有權與
    使用情形相符而為，並非蓄意欺騙或脫產，也未造成被告損
    害。本件爭執更係因原告因整合貸款欲提前還款所致，然原
    告竟因此遭罰逾本金半數之金額，其違約處罰顯然過重，參
    酌民法第251條、第252條規定，爰請求法院酌減違約金。並
    聲明：確認被告對原告之違約金債權723,895 元不存在。
三、被告抗辯：
  (一)原告與公務人員住福會所簽訂之系爭契約等相關權利義務，
    已於97年1月1日經行政院核准移轉由被告概括承受，固屬無
    疑，惟查原告是否因無法清償剩餘貸款餘額而轉貸，與被告
    是否會依系爭契約第10條約定，聲請法院拍賣抵押物抵償全
    部借款本息及違約金，與被告對原告是否有差額利息63,321
    元及違約金723,895 元之債權存在，並無必然關係，原告在
    私法上之地位即無受侵害之危險。且縱令被告對原告之差額
    利息及違約金債權不存在，經法院判決確認，然系爭貸款契
    約第9 條約定：「借款人貸款本息未全部清償前，將抵押擔
    保品交換於他人者，借款人同意於事由發生日起二個月內繳
    清全部本息……」，是系爭契約於89年8 月15日原告違約交
    換抵押品時，已提前屆期，原告應於2 個月內即89年10月15
    日前繳清全部貸款本息，始符合契約約定。姑不論原告既未
    依約清償差額利息及違約金，且截至97年4 月13日止，尚有
    本金1,315,675 元尚未清償，被告依法仍得以抵押權人之地
    位對抵押物主張權利，不可能核發清償證明及塗銷抵押權設
    定登記。原告主張之危險不能以本件對被告之消極確認訴訟
    除去，自無即受確認判決之法律上利益，應駁回其訴。
  (二)系爭契約立意乃因被告係執行輔助公教人員購置住宅之機關
    ，非為承辦借貸事務，且負有貫徹是項輔助購屋政策之職責
    ，俾中央政府保障公教人員生活安定之目的得以達成。簽立
    本件契約之原告乃公教人員，並非一般消費者。且原告乃享
    受政府優惠購屋貸款之受益人，並非處於不利益契約之弱勢
    者。況且被告承辦輔助之案件多達數十萬件，以執行機關之
    人力勢必無法一一查核借款人有無違約情事，故在制訂系爭
    契約之際，給予違約者兩個月之期間籌措現款清償全部本息
    債務，該公教人員雖然違約，但若能主動告知被告上情且在
    違約後兩個月之寬免期間，即已清償全部本息，不再享有輔
    助之利益，使政府之輔助對象不致發生錯誤，俾上述政策得
    以貫徹執行，是縱有違約情事，亦因該公教人員已誠實面對
    ，並無詐偽情事，其情節尚非重大，故能邀此寬免違約金。
    惟原告違約交換轉讓住宅多年，卻未誠實告知被告，並仍受
    領補貼之利息，非但有詐偽之嫌，且突然辜負中央政府安定
    公教人員之美意，其違約情節怎能不謂重大，似此案例之借
    款人當無適用前述寬免違約金之約定，基於上開締約目的之
    說明，就系爭契約第9 條之約定，應合乎當事人之真意，亦
    與公平正義相符而為有效。
  (三)依系爭契約第9條約定，原告於89年8月15日貸款本息未全部
    清償前，將抵押擔保品交換於他人，依約應於89年10月15日
    前繳清全部借款本息，始符合契約約定，姑不論原告既未依
    約清償全部本息，繼續享受中央政府之優惠貸款利率，長達
    7年之久，且截至97年4月3日止，尚有本金1,315,675元未據
    清償，被告依系爭契約第9 條約定，請求原告依當時代理人
    臺灣省合作金庫牌告基本放款利率加年息2%之違約金按日繳
    交僅計算至97年4月3日止，為723,895 元，應屬依約有據，
    合理合法，並無違約金過高之情事。從而，原告所為主張，
    均屬無據，應予駁回。並聲明：如主文所示。
四、兩造不爭執之事項：
  (一)原告於88年8月18日與公務人員住福會之複代理人臺灣省合
    作金庫西門支庫簽訂系爭契約，借款1,500,000元，借款期
    限自89年2月2日起至109年2月2日止。
  (二)原告於88年12月13日將坐落桃園縣大溪鎮○○段內柵小段第
    100-4地號土地所有權全部、同小段第100-6地號土地所有權
    1/3，以及系爭6號房屋設定抵押權予公務人員住福會。
  (三)原告於89年8 月15日將其所有坐落桃園縣大溪鎮○○段內柵
    小段第100-4地號土地與王漢榮所有坐落同小段第100-5地號
    土地交換。另於93年2月24日將所有系爭6號房屋與王漢榮所
    有系爭8號房屋交換。
  (四)依系爭契約第9 條約定計算至97年4月3日為止之違約金數額
    為723,895元。
五、兩造爭點與法院之判斷：
    原告起訴主張系爭契約第9條約款違反民法第247條之1第2款
    、第4 款而無效，且違約金有過高情事請求法院酌減。被告
    則抗辯原告並無即受確認判決之法律上利益，且系爭契約並
    非定型化契約，原告亦非契約一方弱勢者，且依約原告已取
    得兩個月之寬限期，並非基於不利之地位，自不得適用民法
    第247條之1，此外系爭契約第9 條所約定之違約金數額亦無
    過高情事等語。是本件爭點即在於：(一)原告有無既受確認判
    決之法律上利益、(二)系爭契約是否為定型化契約、(三)系爭契
    約第9 條有無民法第247條之1第2款、第4款所規定之情事、
    (四)系爭契約第9 條所約定之違約金有無過高情事。茲就上開
    各爭點判斷如下：
  (一)按確認法律關係之訴，非原告有即受確認判決之法律上利益
    者，不得提起之。民事訴訟法第247條第1項前段定有明文。
    又所謂即受確認判決之法律上利益，係指因法律關係之存否
    不明確，致原告在私法上之地位有受侵害之危險，而此項危
    險得以對於被告之確認判決除去之者而言。最高法院42年臺
    上字第1031號判例可資參照。查原告起訴主張系爭契約第 9
    條無效，縱使有效其所約定之違約金亦屬過高，而請求法院
    確認被告對於原告之違約金債權不存在，是其因系爭契約第
    9 條所負之違約金給付義務，得因本院消極確認判決而除去
    危險之狀態，自屬有即受確認判決之法律上利益，被告辯稱
    原告不得提起確認判決云云，要屬無據，難以採信。
  (二)查被告業已自陳其承辦輔助案件多達數十萬件，無法一一查
    核借款人有無違約情事，故制訂定型化契約書，給予違約者
    兩個月之期間籌措現款清償全部本息債務等語（本院卷第80
    頁），核此等契約之制訂方式，顯與民法第247條之1所規定
    依照當事人一方預定用於同類契約之條款而訂定之契約相同
    ，當屬該法條所指之契約類型。且參酌系爭契約內各條款均
    為打印字樣，僅有購置房地之所在位置、借款期間等事項係
    以手寫方式填載，此等以預先擬定條款所構成之契約，顯屬
    被告單方預先擬定，用於同種類之輔助公教人員購置住宅貸
    款案件，核屬民法第247條之1所規定之附合契約，而有該條
    之適用，當屬無疑。至於被告雖辯稱原告並非消費者，且依
    系爭契約取得優惠貸款利率，並非經濟上或不利益契約之弱
    勢者，故無民法第247 條之1規定適用云云。惟民法第247條
    之1 之立法，與消費者保護法關於定型化契約之規定本屬迥
    異，不以契約一方為消費者為必要，蓋民法為市民法，乃規
    範一般民事法律關係之基本法則，初不限定適用之對象，是
    被告辯稱原告並非消費者，故無民法第247條之1規定之適用
    ，尚嫌無據。且查原告身為警察人員，其為取得優惠貸款利
    率而向被告申請公務人員輔助購屋貸款，就相關貸款內容包
    含利率、還款方式、還款期限、違約金計算方式……等事項
    ，相較於被告從事輔助貸款案件數量眾多所累積之資訊與經
    驗，應屬於資訊弱勢且欠缺磋商締約能力之一方，參酌民法
    第247條之1立法目的即在於治癒約款使用者剝奪他方磋商變
    更條款所生之不利益，更顯本件確有適用民法第247條之1之
    必要。被告所為辯解，均屬無據，自無可取。
  (三)系爭契約第9條第2款約定：「借款人如有下列情形之一者，
    借款人同意於事由發生日起二個月內繳清全部借款本息及加
    計自事由發生日起至清償日止政府補貼之差額利息，如逾二
    個月未繳清，除同意清償上述全部借款本息及政府補貼之差
    額利息外，並同意自事由發生日起，依當時之代理人牌告基
    本放款利率加年息2%之違約金按日繳交至清償日止：二、貸
    款本息未全部清償前，將抵押擔保品出售、出典、贈與、交
    換或頂讓於他人者。但借款人已依規定辦理擔保品更換者或
    借款人於借款期間辭職、免職、解僱、解聘（含不續僱、不
    續聘）或撤職者，經住福會同意分期繳納而為享受政府優惠
    利率者，不在此限。」依此規定可知，該約款乃消費借貸契
    約中所謂之加速條款，如該事由發生時，原告即應負提前清
    償之責任，且依約尚有兩個月之寬限期間。是以，原告向被
    告貸款可取得政府補貼之利息，而依原告所提之附表所示（
    本院卷第6頁），原告所取得之差額利率補貼在4.6%至0.553
    % 之間，足證原告依系爭契約確已享有較一般貸款案件更為
    優惠之利率，且原告尚且於違約後取得兩個月之寬限期，而
    無須立即清償全部本息。是以，原告依系爭契約第9 條固然
    須於交換抵押擔保品時，負擔以牌告利率加計2%計算每日之
    違約金，然原告亦因系爭契約而享有優於非公教人員之貸款
    利益，且取得兩個月之寬限期，並非全然處於不利之地位，
    此與民法第247條之1第2 款所規定「加重他方當事人之責任
    」而使一方全然處於不利益之情形，顯不相當。況且原告將
    擔保品任意交換後，依民法第867 條規定，被告所享有之抵
    押權仍存於原擔保品即100-4地號土地與系爭6號房屋，並非
    當然就原告因交換後所取得之擔保品即100-5 地號土地及系
    爭8 號房屋取得抵押權，自難以交換後之擔保品房型、位置
    、樓層與原擔保品並無甚大差異，認定被告已獲得足額之擔
    保並無損害可能，而任意以此條款加重原告之責任。且原擔
    保品交換予他人後，因其占有已脫離原告而歸屬他人，則他
    人是否有其他利用方式，例如出租、設定地上權……等而足
    以減損擔保品價值之情形，顯已超出被告於設定抵押時所得
    預期之範圍而使其債權受償可能性處於不安之狀態，則被告
    以系爭契約第9 條約定處以原告違約之賠償責任，亦難謂有
    何任意加重他方責任之情事。至於原告雖主張系爭契約第 9
    條違反民法第867條云云，惟民法第867條乃規定：「不動產
    所有人設定抵押權後，得將不動產讓與他人。但其抵押權不
    因此而受影響。」其意係在重申擔保物權追及之效力，縱使
    不動產於設定抵押後讓與他人，抵押權仍不受影響而繼續存
    在於該不動產，並未限制抵押權人以抵押人移轉擔保物所有
    權而求償之權利，是系爭契約第9 條約定既未免除該條文之
    適用，而僅約定抵押人於移轉擔保物後應負賠償之責，自無
    違反強制規定之情形。此外，原告亦未舉證系爭契約第9 條
    有其他不利於其之情事。據此，原告主張系爭契約第9 條有
    民法第247條之1第2款、第4款所規定之事由而屬無效云云，
    難認有據，自非可採。
  (四)按約定有違約金者，有債務不履行情事發生時，債權人即不
    待舉證證明其所受損害係因債務不履行所致及損害額之多寡
    ，均得按約定之違約金，請求債務人支付。如約定之違約金
    過高者，債務人固得依民法第252 條規定，請求法院減至相
    當之數額，惟就約定違約金過高之事實，應由主張此項有利
    於己事實之債務人負舉證責任（最高法院92年臺上字第 697
    號判決參照）。查原告主張系爭契約第9 條約定以牌告利率
    加計2%之違約金過高，迄今未能舉出任何證據以實其說，且
    參酌現今一般消費性貸款之違約金約定，多為放款利率加計
    10%至20%，則系爭契約第9 條僅約定加計2%，顯難認有過高
    情事。至於被告請求之違約金總額雖達753,895 元，然此係
    自原告違約交換擔保品時計算至97年4月3日，期間長達8 年
    ，自難僅以此總額將近貸款金額之半數，而遽認違約金有過
    高情事。從而，原告主張系爭契約第9 條所約定之違約金過
    高云云，既未能舉證，自難採信。
六、綜上所述，原告主張系爭契約為民法第247條之1所規定之附
    合契約，固可採信，惟其未能證明該條款有何加重他方當事
    人責任，或其他於他方當事人有重大不利益之情形，亦未能
    舉證該條款所約定之違約金有過高情事，是其請求確認被告
    對原告之違約金債權723,895 元不存在，為無理由，應予駁
    回。
七、本件事證已臻明確，兩造其餘攻擊防禦方法及未經本院援用
    之證據，核與判決之結果不生影響，爰不予逐一論駁，併此
    敘明。
八、訴訟費用負擔之依據：民事訴訟法第78條。
中    華    民    國    98    年    2     月    4     日
                  民事第四庭    法  官  余明賢
以上正本係照原本作成
如對本判決上訴，須於判決送達後20日內向本院提出上訴狀
中    華    民    國    98    年    2     月    4     日
                                書記官  楊勝欽


司法院資訊處製作；財團法人民間司法改革基金會備份。
